【裁判字號】    98,消債清,52
【裁判日期】    990408
【裁判案由】    清算事件
【裁判全文】
臺灣臺南地方法院民事裁定            98年度消債清字第52號
債  務  人  甲○○
上列當事人間因消費者債務清理事件聲請清算，本院裁定如下：
    主  文
聲請駁回。
聲請程序費用新臺幣壹仟元由債務人負擔。
    理  由
一、按債務人與金融機構協商成立者，不得聲請更生或清算，但
    因不可歸責於己之事由，致履行顯有重大困難者，不在此限
    ；本條例施行前，債務人依金融主管機關協調成立之中華民
    國銀行公會會員辦理消費金融案件無擔保債務協商機制與金
    融機構成立之協商，準用前項之規定，消費者債務清理條例
    （下稱本條例）第151條第5項、第6項分別定有明文。又聲
    請更生或清算不合程式或不備其他要件者，法院應以裁定駁
    回之，但其情形可以補正者，法院應定期間先命補正，復為
    同條例第8條所明定。
二、本件聲請意旨略以：債務人甲○○有不能清償債務之情事，
    前雖與債權金融機構成立債務協商，然因協商金額過高，已
    努力繳款，仍無法履行，且尚須扶養祖母黃吳止，債務人因
    不可歸責於己之事由，致履行顯有重大困難，為此，依消費
    者債務清理條例提出本件清算之聲請等語。
三、經查：
(一)、債務人甲○○前於本條例施行前，依金融主管機關協調成立
    之中華民國銀行公會會員辦理消費金融案件無擔保債務協商
    機制與金融機構於民國（下同）95年9月6日成立協商，當時
    債務人之無擔保債務總額為新台幣（下同）3,608,341元，
    雙方約定分80期，利率3.88%，債務人每月應償還款項合計
    為51,261元，債務人自95年10月10日起依約繳款，惟於繳款
    2期後，於95年12月12日即毀諾未償還。嗣債務人於聲請本
    件清算期間與最大債權銀行台新國際商業銀行進行「個別協
    商一致性方案」協商，台新國際商業銀行提出全體銀行前6
    年72期最低還款金額為每月5,000元至6,000元，0%利率之二
    階段清償方案，惟仍為債務人以「…每月要每家銀行繳款不
    方便…後續要和十幾間個別處理很麻煩…」為由拒絕等情，
    已據債務人提出協議書及無擔保債務還款計劃為證，且有本
    院公務電話紀錄，及台新國際商業銀行98年11月17日函、99
    年3月26日函附電話錄音譯文與各該債權銀行民事陳報狀附
    卷（見本院97年度消債更字第317號卷第25至27頁及本院97
    年度消債抗字第96號卷第64頁）可稽，洵堪採認。
(二)、債務人於本件清算聲請狀中雖陳稱：其聲請前兩年內收入總
    計570,987元，每月平均收入約23,791元云云；惟查：債務
    人於97年5月23日聲請更生時自陳當時以電腦工程為業，每
    月收入約4萬元（見本院97年度消債更字第317號卷第3頁）
    ，而債務人97年度申報所得僅為45,000元，此有債務人97年
    度稅務電子閘門資料調件明細表附卷可參，足見債務人於稅
    捐機關之所得資料尚難完整呈現債務人之真實經濟狀況。惟
    綜觀本院97年度消債更字第317號及97年度消債抗字第96號
    消債卷宗關於債務人收入部分之證據資料可知，債務人收入
    並不固定，然其每月應有23,791元至40,000元之經濟收入能
    力，應堪認定。又債務人名下原有房屋1筆、土地2筆，然業
    經抵押權人大眾商業銀行實行抵押權拍賣，以4,148,000元
    拍定，而抵押權人大眾商業銀行之債權已獲足額清償，另尚
    有605,722元之餘額供其他參與分配債權人之債權獲分配受
    償（見本院97年執字第68191號執行卷附99年1月20日分配表
    ）。是以，債務人之無擔保債務應較其於95年9月協商當時
    之無擔保債務總額3,608,341元更形減少。此外，債務人尚
    有汽車1輛、投資1筆，有97年稅務電子閘門財產所得調件明
    細表在卷可證，而債務人在履行債務期間，須經歷經濟困苦
    之過程，其生活開銷理應節衣縮食，撙節開銷，除應積極開
    源，努力勤奮工作以增加收入償還債務外，其生活更須儉樸
    ，適當控制其生活費用支出，以達成勉力履行債務，始符合
    誠實信用原則。因此，本院參酌我國99年度最低生活費標準
    為每人每月9,829元，有歷年最低生活費一覽表在卷足佐，
    而上開生活費標準係按照政府公布最近一年平均每人消費支
    出（包含食品費、衣著鞋襪費、房租水電費、家居管理費、
    醫療保健費、交通通訊費、娛樂教育費及雜項支出）百分之
    60訂定，其中已包括房租水電費在內，則債務人每月必要基
    本生活費用（含房租水電費）以9,829元計算，始屬適當。
    準此，以債務人每月平均23,791元至40,000元之收入計算，
    扣除生活必要支出9,829元後，尚有13,962元至30,171元之
    餘額【計算式：（23791～40000）－9829＝13962～30171】
    。
(三)、債務人雖另主張須扶養祖母黃吳止，每月支出扶養費10,000
    元等情，然按負扶養義務者有數人而其親等同一時，應各依
    其經濟能力，分擔義務，民法第1115條第3項定有明文。而
    債務人為黃吳止之孫，為直系血親二親等之卑親屬，依民法
    第1115條第2項之規定，其祖母之撫養義務應以親等近者為
    先，故黃吳止縱有受扶養之必要，亦應先由其子女負扶養義
    務，而黃吳止尚有長子黃文慶、三子黃文炳、長女黃麗香、
    次女黃麗珠、三女黃麗美、四女黃麗清、五女黃麗惠，此有
    債務人提出之親屬系統表附於本院97年度消債更字第317號
    卷第50頁足考。又黃吳止之三子黃文炳96年有薪資所得296,
    832元，其長女黃麗香名下有房屋3筆、土地3筆，並有投資
    ，財產總額3,462,128元，其三女黃麗美96年有薪資所得、
    執行業務所得187,700元，其四女黃麗清於96年有薪資、利
    息及其他所得1,117,121元、名下有房屋1筆、土地3筆，財
    產總額1,880,290元，五女黃麗惠於96年有利息、薪資所得
    89,540元、名下有房屋1筆、田賦1筆、土地1筆，財產總額
    1,701,020元，此有稅務電子閘門財產所得調件明細表在本
    院97年度消債抗字第96號卷第38至56頁、第69至84頁可按，
    是黃吳止之子女尚有多人具有扶養能力，依上開說明，應由
    黃吳止之子女負扶養義務，債務人為黃吳止之孫，依法並無
    負擔黃吳止扶養費之義務，債務人尚不得將黃吳止之扶養費
    列入其必要支出，故債務人此部分主張，難謂可採。
(四)、況且，債務人迄至98年5月止，尚有以要保人身分向新光人
    壽保險股份有限公司及國泰人壽保險股份有限公司投保商業
    性保險，分別年繳3,749元及季繳1,274元，另債務人亦於98
    年4月24日以保單質借之方式貸款74,071元，應繳利息1,305
    元，此有債務人98年9月11日陳報狀附新光人壽保險股份有
    限公司及國泰人壽保險股份有限公司繳費通知單在卷可查。
    而上開保險契約係勞、健保以外之非強制性保險，且以要保
    人繳納保險費，並以保險事故發生後能獲得保險金額為目的
    之生活保障方式，尚非生活上之必要性支出，債務人於經濟
    能力尚有餘裕時，或可做為投資理財之手段之一，但於經濟
    困頓之際，倘若仍為求日後保障而優先選擇繳納保險費，反
    就其他債務主張無能力繳付，此相對於其他各債權人而言，
    自有不公平之處。
(五)、綜上所述，縱以債務人最低收入每月平均23,791元計算，扣
    除生活必要支出9,829元後，尚有13,962元之餘額，雖無法
    負擔95年9月協商當時月付51,261元之協商款，然非不能履
    行最大債權銀行台新國際商業銀行提出之全體銀行前6年72
    期最低還款金額為每月合計約5,000元至6,000元，0%利率之
    二階段「個別協商一致性」清償方案，惟債務人仍以「…每
    月要每家銀行繳款不方便…後續要和十幾間個別處理很麻煩
    …」等理由拒絕，足見其非無能力履行協商條件，實無協商
    誠意，有違誠信原則。更何況，債務人空言已努力繳款，仍
    無法再依協商條件履行等語，卻選擇繳付非強制性商業保險
    之保險費及保單質借之貸款利息，顯與債權契約為誠信契約
    之本旨有所違背，難認債務人有因不可歸責於己之事由，致
    履行顯有重大困難之情形。
四、從而，依債務人上開財產及收入狀況，債務人對債權人提出
    之「個別協商一致性方案」二階段：前72期0%利率每月5,00
    0元至6,000元之最優惠方案，並無不能清償債務或不能清償
    之虞之情形。倘債務人能本於誠信原則與金融機構再次協商
    ，非不能達成兼顧保障債權人公平受償及債務人經濟生活重
    建復甦之債務清償方案。況且，債務人尚有餘力繳納保險費
    、貸款之利息等情形，難謂債務人有何履行顯有重大困難之
    情事存在。又債務人為了償還債務，固須經歷履行期間較不
    寬裕之經濟生活，惟此乃債務人於負擔債務時即得預見，是
    依誠實及信用之原則，債務人於有履行可能性時，實應撙節
    開支，誠實勤勉地履行債務，要難於債務協商成立後，又率
    爾毀諾，並堅持無法負擔任何協商條件而拒絕與最大債權銀
    行洽商「個別協商一致性方案」，逕為本件清算之聲請，自
    與消費者債務清理條例第151條第5項所規定之要件不合。從
    而，債務人於本條例施行前，既已與金融機構之債權人依金
    融主管機關協調成立之中華民國銀行公會會員辦理消費金融
    案件無擔保債務協商機制成立協商，且未有因不可歸責於己
    之事由，致履行顯有重大困難之情形，則其聲請清算，顯然
    違背前揭條例第151條第6項準用同條第5項之規定，且上開
    欠缺又屬無從補正，自應予駁回其清算之聲請，爰裁定如主
    文。
中    華    民    國    99    年    4     月    8     日
                  民事第一庭  法  官  張季芬
上為正本係照原本作成。
如不服本裁定，應於裁定送達後10日內，以書狀向本院提出抗告
，並繳納抗告費新臺幣1千元。
中    華    民    國    99    年    4     月    8     日
                              書記官  顏惠華

司法院資訊處製作；財團法人民間司法改革基金會備份。
